【裁判字號】    98,訴,1293
【裁判日期】    990402
【裁判案由】    債務人異議之訴
【裁判全文】
臺灣臺北地方法院民事判決              98年度訴字第1293號
原      告  高惠貞
訴訟代理人  施竣中律師
複  代理人  陳佳雯律師
被      告  內政部營建署
法定代理人  葉世文
訴訟代理人  謝家健律師
上列當事人間請求債務人異議之訴事件，本院於民國99年3月4日
言詞辯論終結，判決如下：
    主  文
本院九十八年度司執字第二二０九九號強制執行事件對原告所為
之強制執行程序，超過新臺幣壹佰肆拾貳萬捌仟捌佰元部分，應
予撤銷。
原告其餘之訴駁回。
訴訟費用由被告負擔三分之一，餘由原告負擔。
    事實及理由
一、原告主張略以：
  (一)被告前以原告之父即被繼承人高德財即德財營造廠為被告，
    起訴請求損害賠償事件，經本院以73年度訴字第7012號民事
    判決判處高德財應給付被告新臺幣（下同）5,058,000 元及
    自民國73年6月9日起至74年11月28日止，按中央銀行核定放
    款日拆2分之1計算之利息，及自74年11月29日起至清償日止
    ，按週年利率5﹪計算之利息，另取得執行名義及執行費用
    共25,430元亦應由高德財負擔。而該案經被告兩度聲請強制
    執行，經本院以74年度民執公字第1190號及87年度民執申字
    第17408號強制執行，均執行無結果。嗣高德財及配偶高張
    素雲分別死亡後，本件債務依法由其繼承人即訴外人高添富
    、高添貴、高惠珍與原告高惠貞4人繼承，並負連帶清償之
    責。被告乃再向本院聲請強制執行，經本院以98年度司執字
    第22099號辦理中。
  (二)按修正民法繼承編施行法第1條之3第4項規定：「繼承在民
    法繼承編中華民國98年5月22日修正施行前開始，繼承人因
    不可歸責於己之事由，或未同居共財者，於繼承開始時無法
    知悉繼承債務存在，致未能於修正施行前之法定期間為限定
    繼承或拋棄繼承，且由其繼續繼承債務顯失公平者，於修正
    施行後，以所得遺產為限負清償責任」。查高德財生前居住
    在臺北市○○街113巷7號（72年後門牌整編為臺北市○○○
    路○段113巷16號），並於89年8月30日死亡，有戶籍謄本1件
    在卷可稽。而原告高惠貞於70年7月1日與柯福輝結婚並遷居
    臺北市○○路69巷10號3樓後，即未與高德財同居共財，是
    本院73年度訴字第7012號民事判決確定時，原告無法知悉高
    德財有此債務。又母親高張素雲嗣於93年6月3日辭世，全體
    繼承人均不知高德財有上開高達千餘萬元之債務存在，否則
    豈有未辦理限定繼承之理？再者，高德財過世時留有臺北市
    ○○區○○路1小段177號面積80平方公尺之持分土地（該土
    地原屬祖父高欽名下所有，僅因高德財為長子，故先借名登
    記，惟其權利仍屬祖父之派下全體子孫所有），原告於辦理
    繼承登記後，已於95年7月19日將之出賣予第三人，並辦妥
    所有權移轉登記，取得價金僅297,000元，換言之，原告僅
    繼承高德財297,000元之財產，惟被告竟要求原告連帶清償
    高德財千餘萬之債務，顯失公平。故原告依據新修正民法繼
    承編施行法第1條之3第4項之規定，自無庸以其自有財產清
    償被繼承人高德財之債務，被告除原告繼承高德財所得財產
    即297,000元外，不得再向原告個人財產為請求。
  (三)又被告雖依本院87年民執由字第17408號債權憑證請求原告
    給付自73年6月9日起至74年11月28日止，按中央銀行核定放
    款日拆2分之1計算之利息，及自74年11月29日起至清償日止
    ，按周年利率5﹪計算之利息。惟原告主張不論本金或利息
    均已罹於時效，原告自得依民法第144條第1項規定為時效抗
    辯，拒絕清償債務。是本件強制執行事件既於執行名義成立
    後，有妨礙或消滅債權人請求之事由發生，爰依強制執行法
    第14條第1項，請求撤銷本院98年度司執字第22099強制執行
    事件對原告所為之強制執行程序。
  (四)並聲明：本院98年度司執字第22099號執行案件關於原告之
    執行程序應予撤銷。
二、被告則以：
  (一)被告對於原告確有取得執行名義，此有本院73年度訴字第70
    12號民事確定判決、本院74年1月30日（74）民執公1190 字
    第3535號債權憑證、本院89年6月20日87民執申字第17408
    號債權憑證。按民事訴訟法第401條第1項有關既判力主觀範
    圍之規定及民法第1138條、第1144條第1項前段之規定，原
    告既為高德財之繼承人，依法自應繼承其債務。至於原告主
    張利息請求權時效僅有5年，縱屬有據，亦僅係強制執行分
    配執行所得債權計算之問題，並非債務人異議之訴所得審究
    。
  (二)原告固以民法繼承編其施行法第1條之3第4項之規定，主張
    以其所得遺產為限負清償責任云云。惟按民法繼承編施行法
    第1條之3第4項之規定，繼承人應證明其係因不可歸責於已
    之事由或未同居共財，且應證明其於繼承開始時無法知悉債
    務存在，致未能於修正施行前之法定期間為限定繼承或拋棄
    繼承，且由其繼續繼承債務顯失公平者，始得主張以所得遺
    產為限負清償責任，原告就上開要件應負舉證責任。又原告
    亦自承其繼承所得之遺產至少有297,000元，自亦應就此負
    清償之責，無從撤銷執行程序等語，資為抗辯。
  (三)並聲明：原告之訴駁回。
三、兩造不爭執事項
  (一)被告以高德財即德財營造廠為被告，起訴請求損害賠償事件
    ，經本院以73年度訴字第7012號民事判決判處高德財即德財
    營造廠應給付5,058,000元，及自73年6月9日起至清償日止
    ，按中央銀行核定放款日拆2分之1計算之利息。
  (二)上開民事確定判決兩度經被告向高德財聲請強制執行，經本
    院以74年度民執公字第1190號、87年度民執申字第17408 號
    強制執行事件均執行無結果。
  (三)高德財於89年8月30日死亡，繼承人為其妻高張素雲（93年6
    月3日死亡），及其子女高添富、高添貴、高惠珍與原告。
  (四)被告向本院聲請對債務人高德財之子女高添富、高添貴、高
    惠珍、高惠貞強制執行，經本院以本院98年度司執字第2209
    9號辦理中，惟現經原告供擔保而停止執行。
四、本件之爭點及本院得心證之理由
    原告主張上開執行名義即本院73年度訴字第7012號民事確定
    判決有民法繼承編施行法第1條之3第4項之情形，債務本息
    並均罹於時效，顯見於執行名義成立後，有妨礙或消滅債權
    人請求之事由發生，爰依強制執行法第14條第1項，請求撤
    銷本院98年度司執字第22099強制執行事件對原告所為之強
    制執行程序，被告則否認之，並以前詞置辯。是本件兩造爭
    執之處在於：(一)原告是否因不可歸責於己之事由或未同居共
    財於繼承開始時無法知悉繼承債務存在，致未能於法定期間
    為限定或拋棄繼承？(二)由被告繼續履行債務是否顯失公平？
    (三)原告對於債務本金及利息債權主張時效抗辯，有無理由？
    茲分述如下：
  (一)原告是否因不可歸責於己之事由或未同居共財於繼承開始時
    無法知悉繼承債務存在，致未能於法定期間為限定或拋棄繼
    承？
    按繼承在民法繼承編98年5月22日修正施行前開始，繼承人
    因不可歸責於己之事由或未同居共財者，於繼承開始時無法
    知悉繼承債務之存在，致未能於修正施行前之法定期間為限
    定或拋棄繼承，且由其繼續履行繼承債務顯失公平者，於修
    正施行後，以所得遺產為限，負清償責任，民法繼承編施行
    法第1條之3第4項定有明文。查原告之父高德財原居住在臺
    北市○○街113巷7號（72年後門牌整編為臺北市○○○路○
    段113巷16號），其後遷移至臺北市○○街166巷1號3樓，於
    89年8月30日死亡，有戶籍謄本及死亡證明書各1件附卷可稽
    。而原告高惠貞於70年7月1日與柯福輝結婚並遷居臺北市○
    ○路69巷10號3樓，亦有戶籍謄本1件存卷供參。另高德財死
    亡時，其繼承人包括原告、高張素雲、高添富、高添貴與高
    惠珍均採一般繼承，並未主張拋棄或限定繼承，且其申報之
    遺產僅有臺北市○○區○○段1小段177地號土地（面積80平
    方公尺，價額7,134,000元）及現金10,000元，此有財政部
    臺北市國稅局98年10月27日財北國稅資字第0980254604號函
    檢附之遺產稅申報書1件在卷可參。可知原告於高德財死亡
    時，並未申報本院73年度訴字第7012號民事確定判決之債務
    ，難認其於繼承開始時已知悉有此筆債務存在。又原告主張
    其自70年7月1日結婚後，即未與父親高德財同居共財一節，
    業據其提出之證人即原告之姑姑高令子於本院言詞辯論程序
    中證稱：「因為我與高德財是兄妹，所以我知道高惠貞結婚
    之後就搬出去了」、「高德財過世之前，沒有聽到有債務存
    在」等語（見本院99年3月4日言詞辯論筆錄）。參以原告繼
    承之財產與本件債務金額相比，如原告於繼承開始時即知悉
    有此筆債務存在，應無不主張拋棄或限定繼承之理。故原告
    主張其因未與被繼承人高德財同居共財，於繼承開始時無法
    知悉繼承債務存在，致未能於法定期間為限定或拋棄繼承等
    語，應可採信。
  (二)由被告繼續履行債務是否顯失公平？
    再者，高德財死亡時留有臺北市○○區○○路1小段177 號
    面積80平方公尺，持分3分之1之土地，及現金10,000元，且
    該土地遺產價額依當時公告現值計算為7,134,000元。則以
    高德財之繼承人為其妻高張素雲，及其子女高添富、高添貴
    、高惠珍與原告共5人計算，每人可得遺產應為1,428,800元
    【（0000000＋10000）÷5＝0000000】。則以原告繼承財產
    為1,428,800元，須繼續履行5,058,000元，及自73年6月9日
    起至清償日止，按中央銀行核定放款日拆2分之1計算之利息
    之債務，確實有失公允，故原告主張依據民法繼承編施行法
    第1條之3第4項以其所得遺產為限，負清償責任等語，並非
    無理。至原告主張其於95年7月19日將上開土地出售第三人
    王泓翔，得款297,000元，有不動產買賣契約書1件存卷供參
    ，應以所得款項297,000元為限，負清償責任云云。因原告
    與第三人間之買賣金額為浮動，且買賣契約之金額是否確為
    交易金額，要非無疑，故應以繼承開始時之土地公告現值計
    算繼承價額，較為妥適，原告此部分之主張，尚非可採。
  (三)原告對於債務本金及利息債權主張時效抗辯，有無理由？
    按消滅時效，因起訴而中斷；開始執行行為或聲請強制執行
    與起訴有同一效力：時效中斷者，自中斷之事由終止時，重
    行起算，民法第129條第1項、第2項、第137條第1項分別定
    有明文。本件被告聲請對原告強制執行所請求之債權為5,05
    8,000元及自73年6月9日起至74年11月28日止，按中央銀行
    核定放款日拆2分之1計算之利息，及自74年11月29日起至清
    償日止，按週年利率5﹪計算之利息，及取得執行名義及執
    行費用共25,430元。原告主張本件債務之本金及利息均已罹
    於時效，茲就時效抗辯部分判斷如下：
  1.本金部分：
    查被告前持本院73年度訴字第7012號民事判決對高德財聲請
    強制執行，因執行無結果，經本院於74年1月30日以74年度
    民執公字第1190號強制執行事件換發債權憑證。嗣於87年間
    ，復持上開債權憑證，對高德財聲請強制執行，亦因執行無
    結果，經本院於89年6月20日87年度民執申字第17408號強制
    執行事件，亦因執行無結果而換發債權憑證，有上開債權憑
    證1件存卷可稽。本件被告債權本金部分，自73年6月9日可
    請求起，應至88年6月9日因不行使而消滅。雖被告分別兩次
    聲請強制執行，生中斷時效之效果，並自中斷事由終止時，
    重行起算，但縱使重行起算，亦已罹於15年之請求權時效，
    故原告就本金部分主張時效抗辯，應可採信。
  2.利息部分：
    按消滅時效完成，債務人僅取得為拒絕給付之抗辯權而已，
    其請求權並非當然消滅，原本債權已罹於時效，但於債務人
    為時效抗辯前，其利息及違約債權仍陸續發生，而已發生之
    利息及違約金並非民法第146條所稱之從權利，其請求權與
    原本請求權各自獨立，消滅時效亦分別起算，原本請求權雖
    已罹於消滅時效，已發生之利息及違約金請求權並不因而隨
    同消滅。又違約金係因債務人給付遲延時，債權人始得請求
    ，既非定期給付之債，與民法第126條所規定之性質不同，
    其時效期間應為15年（最高法院97年台上字第477號裁定意
    旨可資參照）。查本件被告於98年3月17日聲請對高德財之
    繼承人即原告為強制執行（見本院98年度司執字第22099號
    所附民事強制執行聲請狀），即生時效中斷之效力，原告於
    本件之起訴狀中為時效抗辯，被告則於98年6月26日收受該
    起訴狀繕本，而利息之請求權時效為5年，則被告就上開利
    息債權於93年3月17日以前部分，雖已罹於時效，然自93年
    3月17日起至98年6月25止計算部分，則未罹於時效，原告於
    此範圍所為之時效抗辯，洵不足採。
  (四)準此，依首揭民法規定，應認原告對上開利息債務，僅於繼
    承高德財遺產範圍內負清償責任即已足。而原告繼承自高德
    財之遺產價額共計1,428,800元，則原告主張其僅於1,428,8
    00元之繼承遺產範圍內，對被告負清償責任等語，即屬有據
    。被告以上開確定判決換發之74年度北院立民執公1190字第
    3535號債權憑證為執行名義，聲請本院准以98年度司執字第
    22099號強制執行事件執行原告之財產，該執行名義超過原
    告應負清償責任部分，並無執行力。依該執行名義對原告所
    為執行程序，超過原告應負清償責任部分，自應予撤銷。從
    而，原告請求撤銷本院98年度司執字第22099號強制執行事
    件對原告所為超過1,428,800元部分之執行程序，洵無不合
    ，應予准許。逾此部分則無理由，應予駁回。
五、綜上所述，被告對原告之請求權僅本金部分罹於時效，利息
    債權並未罹於時效，然因民法繼承編施行法增訂第1條之3第
    4項，本院認如由原告繼續履行上開債務，顯失公平，原告
    僅以所得遺產為限，負清償責任，而原告所得遺產計為1,42
    8,800元，確有妨礙被告請求之事由。從而，原告請求本院
    98年度司執字第22099號強制執行事件對原告所為之強制執
    行程序，於超過1,428,800元部分，應予撤銷，為有理由，
    應予准許，逾此部分則無理由，應予駁回。
六、本件事證已臻明確，兩造其餘攻擊、防禦方法及所為之立證
   ，經核與判決之結果不生影響，毋庸逐一論述，併予敘明。
七、據上論結，本件原告之訴為一部有理由，一部無理由，依民
    事訴訟法第79條，判決如主文。
中    華    民    國    99    年    4     月    2     日
                  民事第二庭  法  官      郭顏毓
以上正本係照原本作成。
如對本判決上訴，須於判決送達後20日內向本院提出上訴狀。
中    華    民    國    99    年    4     月    7     日
                              書記官      林政彬

司法院資訊處製作；財團法人民間司法改革基金會備份。
